臺灣高等法院臺南分院民事判決　100年度上國字第1號
上　訴　人　李天賜
　　　　　　李新旺
　　　　　　李茂芳
　　　　　　李文吉
　　　　　　李茂昆
　　　　　　李許雪
共　　　同
訴訟代理人　林崑城　律師
複　代理人　蔡進欽　律師
　　　　　　蔡弘琳　律師
被　上訴人　雲林縣土庫鎮公所
法定代理人　張源鐘
訴訟代理人　張蓁騏　律師
複　代理人　劉意　律師
上列當事人間請求損害賠償事件，上訴人對於中華民國99年12月
1日臺灣雲林地方法院第一審判決（99年度重國字第1號）提起上
訴，本院於100年5月10日言詞辯論終結，判決如下：
    主      文
上訴駁回。
第二審訴訟費用由上訴人負擔。
    事實及理由
一、上訴人主張：許江海係被上訴人之定期契約雇員，從事割草
    、修剪路樹、載運鎮公所機具等業務，於民國（下同）97年
    8月21日下午2時20分許上班時間，因執行職務駕駛其所有牌
    照已註銷之自小客車（原車牌RU-7787 號），沿雲林縣土庫
    鎮○○里○○○○○路南向北方向行駛，行經該里頂圍12之
    2 號前劃有分向限制線之無號誌三岔路口時，本應注意車前
    狀況，隨時採取必要之安全措施，及因雨霧致視線不清，應
    減速慢行，作隨時停車之準備，並不得駛入來車道，且依當
    時天候雨、日間自然光線、柏油路面濕潤無缺陷、無障礙物
    、視距良好，並無不能注意之情形，詎竟疏未注意，貿然逆
    向駛入來車道，及未注意車前狀況，減速慢行，作隨時停車
    之準備，致其自小客車左前頭撞及適由東往西方向穿越馬路
    之上訴人李天賜，上訴人李天賜因而彈起撞及自小客車之前
    擋風玻璃後倒地，並受有外傷性顱內多處點狀出血併蜘蛛網
    膜下出血、急性硬腦膜下血腫、腦出血、失語症、右大腿挫
    傷、右腳踝骨折、右下肢無力等肢體機能嚴重減損之重傷害
    。許江海因該駕駛過失侵權行為，致上訴人李天賜受有醫療
    費用損害新臺幣（下同）103,730元、看護費用損害1,666,0
    00元、勞動能力損失62,208元、增加生活費用支出 105,895
    元、及非財產上損害700,000元，合計2,637,833元，扣除已
    領取之強制汽車責任保險給付1,385,579 元，許江海應賠償
    上訴人李天賜1,252,254 元。又上訴人李許雪、李新旺、李
    茂芳、李文吉、李茂昆等人，分別為上訴人李天賜之配偶及
    子女，均因許江海之駕駛過失侵權行為，使上訴人李天賜受
    傷癱瘓，精神上受有極大痛苦，許江海亦應賠償上訴人李許
    雪非財產上損害40萬元，賠償上訴人李新旺、李茂芳、李文
    吉、李茂昆非財產上損害各15萬元。又被上訴人係許江海之
    僱用人，對於許江海執行職務時，過失不法侵害上訴人之權
    利，亦應與許江海連帶負損害賠償責任。爰依民法第184 條
    第1項前段、第188 條第1項、第193條第1項、第195條第1項
    、第3 項侵權行為之法律關係，請求被上訴人應與許江海連
    帶賠償上訴人李天賜1,252,254 元、上訴人李許雪40萬元、
    上訴人李新旺、李茂芳、李文吉、李茂昆各15萬元，及均自
    99年4月9日起至清償日止，按週年利率5％ 計算之利息等語
    。（原審判決許江海應賠償給付上訴人上揭金額，另駁回上
    訴人其餘超過上揭金額，及被上訴人應連帶給付之請求後，
    許江海就其應為給付敗訴部分，及上訴人就其餘超過上揭金
    額請求敗訴部分未上訴，均已確定，上訴人則另就其請求被
    上訴人應依侵權行為負連帶賠償敗訴部分，提起上訴）併於
    本院上訴聲明求為判決：
    (一)原判決（除確定部分外）不利上訴人部分廢棄。
    (二)上列廢棄部分，被上訴人應與許江海連帶給付上訴人李天
      賜1,252,254 元、上訴人李許雪40萬元、上訴人李新旺、
      李茂芳、李文吉、李茂昆各15萬元，及均自99年4月9日起
      至清償日止，按週年利率5％計算之利息。
    (三)第一、二審訴訟費用（除確定部分外）由被上訴人與許江
      海連帶負擔。
二、被上訴人則以：許江海係北港就業服務站指派至伊處，從事
    臨時工作之人員，服勞務期間之報酬，均由該站支付經伊代
    為發放，伊與許江海間並無僱用關係。又許江海係從事修剪
    行道樹、周邊除草維護、公有綠地美化及清潔整理等工作，
    已無使用車輛之必要，且其於97年8 月21日中午12時許，即
    請事假未上班，返家後於是日下午2 時許，駕車自家中前往
    鎮上商店買藥，嗣於上揭時地發生車禍，該肇事地點亦非許
    江海自家中前往「雲101 線馬光－崙內」工作必經路段，是
    其駕車肇事非因駕車前去從事除草工作所致，顯與其執行職
    務無關，難認其係執行職務之行為。上訴人依民法第188 條
    第1 項規定，訴請伊與許江海連帶賠償上訴人損害，要屬無
    據等語，資為抗辯。併對上訴人之上訴，答辯聲明求為判決
    ：
    (一)上訴駁回。
    (二)第二審訴訟費用由上訴人負擔。
三、經查許江海係由北港就業服務站推介，至被上訴人處從事臨
    時工作，報酬由被上訴人彙整統計後，向該站申報經被上訴
    人代為發給之人員，於上揭時地駕車肇事，致上訴人李天賜
    受有頭部外傷併蜘蛛網膜下腔出血、右腳踝骨折之傷害，及
    中樞神經系統遺存極度障害，許江海為此經本院以過失傷害
    人致重傷及逃逸罪判處有期徒刑1年2月確定，並經原審判決
    應賠償上訴人李天賜1,252,254 元、上訴人李許雪40萬元、
    上訴人李新旺、李茂芳、李文吉、李茂昆各15萬元，及法定
    遲延利息等情，為兩造所不爭執，並有行政院勞委會職業訓
    練局雲嘉南就業服務中心99年3月18日南業三字第099000487
    7號函、被上訴人99年1月8日土鎮行字第0990000033 號函、
    國立臺灣大學醫學院附設醫院診斷證明書、及疾病暨失能診
    斷證明書各影本等件，附於原審卷足稽，暨有雲林地檢署97
    年度偵字第4571號許江海公共危險及過失傷害等案全卷可佐
    ，自堪信實。惟上訴人另主張許江海為被上訴人之受僱人，
    系爭車禍發生時，許江海正執行被上訴人交付之職務，被上
    訴人應就許江海上揭賠償金額，負連帶損害賠償責任乙節，
    既為被上訴人所否認，並以上揭情詞置辯。是本件所應審究
    者，厥為被上訴人與許江海間有無僱傭關係存在？即許江海
    是否為被上訴人之受僱人？及許江海駕車肇事傷害上訴人李
    天賜時，是否正在執行職務？暨上訴人請求被上訴人連帶賠
    償上揭金額之損害有無理由？各情。
四、按受僱人因執行職務，不法侵害他人之權利者，由僱用人與
    行為人連帶負損害賠償責任；但選任受僱人及監督其職務之
    執行，已盡相當之注意或縱加以相當之注意，而仍不免發生
    損害者，僱用人不負賠償責任；民法第188條第1項定有明文
    。又民法第188條第1項所謂受僱人，並非僅限於僱傭契約所
    稱之受僱人，凡客觀上被他人使用為之服勞務而受其監督者
    ，不問有無契約關係或報酬，及名稱為何，均屬民法第 188
    條之受僱人；最高法院亦著有57年臺上字第1663號判例、94
    年度臺上字第2243號判決意旨足參。經查許江海雖係由北港
    就業服務站推介，至被上訴人處從事臨時工作，報酬並由被
    上訴人彙整統計後，向北港就業服務站申報，經被上訴人代
    為發給許江海；然依證人即被上訴人所屬農業課職員林沐吟
    ，在原審證稱：「勞委會派到土庫鎮○○○○道路割草業務
    之外聘人員，是伊負責管理，伊管理外聘人員之工作分配及
    出勤簽到，許江海由伊分配負責環境清潔、割草及樹木之修
    剪維護。」等語（見原審卷二第272、273頁），可知許江海
    在被上訴人處從事臨時工作時，其人力之管理運用均受被上
    訴人指揮監督至明，揆諸上揭說明，許江海自屬被上訴人之
    受僱人，洵堪認定。
五、次按民法第188條第1項僱用人應與不法侵害行為之受僱人負
    連帶賠償責任之規定，以受僱人因執行職務所為之行為為要
    件；又所謂執行職務，雖不以受指示執行之職務為限，但至
    少在外觀上，該受僱人之行為，依一般情形觀之，得認為係
    執行職務者，始屬相當，最高法院亦迭著有判決意旨足參。
    卷查97年8 月21日下午2時至3時間，雲林縣土庫鎮確有下雨
    情事，此有中央氣象局該日雲林縣區域雨量圖影本存卷足稽
    （見原審卷二第243頁）；且許江海在被上訴人處從事之臨
    時性工作，皆為戶外勞力性質，於天候狀況不佳時，如雨勢
    過大即無需上工乙情，亦據上揭證人林沐吟在原審證稱：「
    雨下的比較大，無法執行割草、修剪樹木的時候就不用上班
    。」等語明確（見原審卷二第273 頁）；而原審同案被告許
    江海既在原審陳稱：「97年8月21 日下午，伊要去上班，然
    尚未至被上訴人處，雨下很大，認應該不用上班，然因頭暈
    ，要去買藥，並順便到被上訴人處看看，如果沒有下雨再回
    家拿割草機去工作，尚未到被上訴人處就發生本件車禍。」
    等語（見原審卷一第163至168頁），及在刑事偵審中迭供稱
    ：「肇事當日雨很大沒辦法做，又因頭暈打算去土庫買藥吃
    。」等語在卷（見雲林地檢署97年偵字第4571號卷第11、12
    頁，雲林地院98年交訴字第5號卷第73 頁）；核與另證人即
    同在被上訴人處工作之臨時工曾猛，在原審所證稱：「當天
    下午伊與另2 位同事有去工作現場，但因下大雨沒有工作，
    在別人屋裡躲雨，而許江海當天下午則未去工作，並於屋裡
    躲雨時看到許江海車開很快要回家。」等語相符（見原審二
    卷第277至280頁）；再參諸許江海當時駕車苟真係欲上工除
    草，其車內應載運割草機，然事實上其車內僅載一些92汽油
    ，並無割草機，亦據其在刑事偵訊中自白在卷（見雲警虎偵
    字卷第2 頁），益見其於肇事時並非前往執行割草工作，況
    其苟係飾詞協助被上訴人脫免連帶賠償責任，其反需獨自籌
    措巨資賠償上訴人，更屬不利。是許江海供稱事發當日下午
    ，其因下雨未去工作乙節，洵屬有據，足堪採信。
六、雖上訴人主張「雲林縣土庫鎮公所97年8 月臨時工作津貼方
    案出勤紀錄表」（下稱出勤紀錄表）中「8/21」下午簽到及
    簽退之簽名欄位中，有將原有簽名塗銷改註記為「事假」之
    痕跡；及依中央氣象局97年8 月21日雲林縣區域雨量圖所示
    ，許江海居住之雲林縣土庫鎮埤腳里區域，12時至13時之間
    尚未降雨，係自13時至14時之間始開始降雨，且該小時內降
    雨量僅有1~ 2mm左右，至14時以後雨勢始加大至每小時30~4
    0 mm，故許江海於13時開始下午時段工作時之雨量，尚未達
    足妨礙割草之程度，許江海應係簽到工作後，始駕車發生本
    件車禍云云。經查該「出勤紀錄表」中「8/21」下午簽到及
    簽退之簽名欄位中，雖有將原有簽名塗銷改註記為「事假」
    之痕跡（見原審卷一第24頁），且為被上訴人不爭執；然其
    係因許江海於當日早上即將該日上下午之簽到預簽完畢，嗣
    因下雨並發生本件車禍無法工作，未上班始加以塗改所致，
    既經許江海供述及證人曾猛、林沐吟在原審證述無訛（見原
    審卷二99年7月28日、99年11月3日言詞辯論筆錄），自不影
    響許江海當日下午未上工之事實。又因中央氣象局全球資訊
    網2008年雲林氣象站逐日雨量資料及雨量圖（見原審卷二第
    241至245 頁），於附註4已載明:「本站為本局斗六雨量站，
    位於雲林縣斗六市。」等語，可見該降雨資料係依雲林縣斗
    六市測得之降雨量，並非土庫鎮之降雨量，上訴人據之否認
    系爭車禍發生當日土庫鎮地區下午未下大雨云者，亦無足採
    。
七、綜上所述，許江海於系爭車禍發生時，既因雨未上工且因個
    人私事，自家中前往土庫市區買藥途中，因駕車過失致上訴
    人李天賜受傷之行為，要與其執行職務無關，難認屬執行職
    務之行為。則上訴人依民法第188條第1項僱用人應與受僱人
    連帶負賠償責任之規定，請求被上訴人應與許江海連帶負上
    揭金額之損害賠償責任，尚屬無據，不應准許。原審就此部
    分，為上訴人敗訴之判決，並駁回其假執行之聲請，經核認
    事用法並無不合。上訴人上訴意旨，猶執詞指摘原審此部分
    判決不當，求予廢棄改判，為無理由，應予駁回。
八、又本件事證已臻明確，兩造其餘主張陳述及攻擊防禦方法，
    ，核與判決之結果不生影響，爰不逐一論述，併此敘明。
九、據上論結，本件上訴為無理由，應依民事訴訟法第449條第1
    項、第78條、第8條5第1項後段，判決如主文。
中    華    民    國   100    年    5     月    24    日
                  民事第一庭    審判長法  官  丁振昌
                                      法  官  李素靖
                                      法  官  林永茂
上為正本係照原本作成。
如不服本判決，應於收受送達後20日內向本院提出上訴書狀，其
未表明上訴理由者，應於提出上訴後20日內向本院補提出理由書
狀（均須按他造當事人之人數附繕本）上訴時應提出委任律師或
具有律師資格之人之委任狀；委任有律師資格者，另應附具律師
資格證書及釋明委任人與受任人有民事訴訟法第466條之1第1項
但書或第2項（詳附註）所定關係之釋明文書影本。如委任律師
提起上訴者，應一併繳納上訴審裁判費。
中    華    民    國   100    年    5     月    26    日
                                      書記官  謝素嬿
【附註】
民事訴訟法第466條之1：
(1)對於第二審判決上訴，上訴人應委任律師為訴訟代理人。但上
  訴人或其法定代理人具有律師資格者，不在此限。
(2)上訴人之配偶、三親等內之血親、二親等內之姻親，或上訴人
  為法人、中央或地方機關時，其所屬專任人員具有律師資格並
  經法院認為適當者，亦得為第三審訴訟代理人。
民事訴訟法第466條之2第1項：
  上訴人無資力委任訴訟代理人者，得依訴訟救助之規定，聲請
  第三審法院為之選任律師為其訴訟代理人。